最高法院刑事判決　　　　　　九十六年度台上字第三一二二號
上　訴　人　台灣高等法院檢察署檢察官
上　訴　人
即　被　告　甲○○
選任辯護人　邢　越律師
上列上訴人等因被告殺人案件，不服台灣高等法院中華民國九十
六年四月十二日第二審更審判決（九十五年度上更(二)字第九０一
號，起訴案號：台灣士林地方法院檢察署九十三年度偵字第六六
六八、七九六六、八三四四、八八０八、九六一四、九六一五號
），提起上訴，本院判決如下：
    主  文
原判決撤銷，發回台灣高等法院 。
    理  由
本件原判決認定：上訴人即被告甲○○（下稱被告）係址設台北
市南港區○○○路六十巷二號地下一樓丞航貨運行之老闆，於民
國九十三年六月十四日晚間近十時許，與詹德隆、李秀明等友人
在該貨運行泡茶聊天，適彭繼正因先前呂金智與被告之員工謝政
威發生糾紛，夥同呂金智、魏嘉樺及其他不詳姓名男子數人攜帶
西瓜刀、槍前來與被告理論，雙方發生口角，彭繼正以現場之茶
壺猛砸被告，並與呂金智、魏嘉樺二人共同徒手毆打被告，致其
臉、鼻多處受傷流血。嗣因李秀明在場勸架，彭繼正一行人始罷
手並自中坡北路五十巷離去，隨行之某人復在該巷內開兩槍挑釁
。被告因被毆疼痛，復因與彭繼正同行之人士開槍挑釁，乃基於
殺害彭繼正之犯意，自停放於其貨運行旁之六０一三－ＦＪ自用
小客車上拿取，其前於九十三年五月間，至彰化縣二林鎮取出妻
舅謝榮文（已死亡）埋藏住處庭院，之後經輾轉放置該自用小客
車內之德國SIG SAUER廠製造P二二六型口徑九mm制式手槍一支（
內有彈匣及十顆子彈；所涉未經許可持有手槍及子彈犯行，業經
判處罪刑確定），即自中坡北路五十巷口由西往東朝該巷巷底跑
步追趕，並接續朝前方之彭繼正射擊子彈，於彭繼正逃至該巷底
岔路口右轉後，仍尾隨右轉並續朝彭繼正射擊子彈，直至十顆子
彈射罄為止。彭繼正因而中槍，胸部、腹部及背部有槍傷傷口四
處，左前臂有槍傷二處，於步行至中坡北路四十巷十九號前，終
因流血過多而不支倒地。雖經救護車送往台北市三軍總醫院急救
，仍因其中左胸一槍進入體內，穿通左肺下葉，經橫膈膜至胃小
彎再進入肝左葉貫穿出肝右葉，腹腔內出血造成出血休克，於當
晚十一時十二分傷重不治死亡。被告於犯案後，將作案之手槍交
付劉志龍，由劉志龍向警方投案頂替，並繳交該把手槍，然因承
辦員警經由現場巷道監視錄影及查訪附近民眾，已查知被告持槍
射擊行兇，劉志龍嗣亦據實供出被告犯案，乃循線查獲等情。因
而撤銷第一審關於被告殺人部分之判決，改判仍論處其殺人罪刑
。固非無見。
惟查：(一)客觀上為法院認定事實及適用法律基礎之證據，雖已調
查而其內容尚未完全明瞭者，即與未經調查無異，如遽行判決，
仍屬應於審判期日調查之證據未予調查，其判決當然違背法令。
原判決事實認定：被告於九十三年六月十四日晚間……，因被彭
繼正糾眾毆傷致傷口疼痛，且因與彭繼正同行之某人開兩槍挑釁
，氣憤至極，乃基於殺害彭繼正之犯意，由六０一三－ＦＪ自用
小客車上拿取前所放置之德製制式手槍一支，自後尾隨並朝已罷
手離去之彭繼正開槍射擊至十發子彈射罄為止等情（見原判決事
實欄第一段）；而理由內說明：被害人彭繼正於九十三年六月十
四日晚間……與呂金智、魏嘉樺二人共同徒手毆打被告，致其臉
、鼻多處受傷流血；被告持槍自中坡北路五十巷口由西往東朝該
巷底跑步追趕並接續朝被害人射擊子彈……；又證人劉志龍於九
十三年八月十八日警詢、九十三年八月十七日偵查時均供稱案發
當時其不在現場，自不可能開槍行兇云云（見原判決第四頁第五
至十行、第十四頁第二十四行至第十五頁第八行）。因認被告係
單獨犯殺人罪。然卷查被告於偵查中供稱：「劉志龍在人行道上
，手上拿槍交給我」、「事實上在我六０一三－ＦＪ車上他（指
劉志龍）有拿槍」（見九十三年度偵字第八三四四號卷第八四、
第八五頁）；於第一審供述：「槍枝我本來放在彰化站，後來我
叫劉志龍把槍拿去車上放，劉志龍當時有把彈夾拆開來看，裡面
有十發子彈，槍是劉志龍從車上拿給我的，我有把子彈發射完。
」（見第一審卷(一)第六十頁）、「九０手槍是我放在車上，案發
當時，我受傷在地下室，他先跑上來，我就跟著上來，我看到劉
志龍手上拿槍，我就把他的槍拿過來」（見同上卷第一百十六頁
）、「我聽到李秀明喊劉志龍說有也不先拿出來，然後我轉過去
看劉志龍站在萊爾富門口那邊……劉志龍當時距離我約一、二十
公尺。後來我走去萊爾富門口和劉志龍會合，會合後，劉志龍拿
槍給我，劉志龍是把槍拿在手上，把槍直接拿給我」（見第一審
卷(四)第三十一頁，及第一百七十一頁參照）、「我聽到李秀明喊
他，我往劉志龍方向看去，就看到劉志龍手上有槍」（見同上卷
第三十二頁）、「是六月十三日晚上我從彰化站叫劉志龍把槍放
在車上」（見同上卷第一百七十一頁），「槍是劉志龍去車上拿
的，我上來的時候，劉志龍已經把槍拿在手上，我走過去，問劉
志龍在做什麼，剛才不認識的人為何要讓他進來公司，劉志龍沒
說話，一下子我就聽到槍聲，往巷底看又看到槍的火光並聽到槍
聲，我就從劉志龍手上把槍拿過來」（見同上卷第一百七十三頁
）；於原審法院上訴審審理中供稱「我是在九十三年五月底去拿
槍枝，槍枝是否德製，我不清楚，子彈幾顆，我沒有算，是劉志
龍算的」（見上訴審卷(二)第七十五頁）、「那時我有流血，我想
要去就醫，才會上樓，不是我去拿手槍，是劉志龍先跑上去拿手
槍的，我上來後，看到他拿手槍站在萊爾富門口，我問他什麼事
情，我有從劉志龍手上拿手槍」（見同上卷第七十六頁）；嗣於
原審更(一)審審理中亦稱：「我上來時，劉志龍已拿出槍來了。」
（見更(一)審卷第一百二十八頁）各等語。若所述屬實，能否謂劉
志龍案發當時不在現場，而未持有該槍、彈？且其與被告就殺人
犯行是否具犯意之聯絡？饒堪研求。另查劉志龍於原審更(一)審證
稱：「是頭髮白白那個人（指李秀明）叫我去拿（槍），我拿出
來後，剛好我老闆從地下室上來，看到我拿槍就把槍拿去追對方
」、「（既然對方已經答應離開，為何又叫你去拿槍？）因為我
上去，他（指彭繼正方面的人）拿槍比我，又開一槍，所以叫我
去拿槍」等語（見更(一)審卷第一百二十頁、第一百二十二頁），
與被告所供固未盡相符，然就其先自車上取出手槍交付被告行兇
之事實陳述，則無二致，而劉志龍取出槍枝之動機、目的為何？
此與本件是否僅被告一人單獨基於殺人犯意，持槍射擊彭繼正？
及劉志龍對被告持槍射擊殺人之行為應否負有刑責？並非全無疑
義。另李秀明究係僅單純在場勸架？抑或就被告殺人之行為，有
以自己犯罪之意思參與或提供任何助力？亦非無探究之餘地。本
院前次發回意旨，業就前述劉志龍部分予以指摘，乃原審猶未深
入調查釐清，根究明白，僅憑部分證人片段供述證據即逕為前揭
認定，尚嫌速斷而不足以昭折服。(二)按未經合法調查之證據，不
得作為判斷之依據，卷宗內之筆錄及其他文書可為證據者，應向
被告宣讀或告以要旨，刑事訴訟法第一百五十五條第二項、第一
百六十五條第一項分別定有明文；此為事實審法院於審判期日就
文書證據所應踐行之調查方法及程序，旨在使被告澈底了解該等
文書記載之內容及意涵，而為充分之辯論，以使法院形成正確之
心證。故法院就文書證據，如未確實依照上開法定調查方法，於
審判期日踐行調查程序，而遽採為判決之基礎，其判決於上開法
則即有違背。又法院因調查證據及犯罪情形而實施勘驗，除有急
迫情形外，應通知當事人及辯護人到場，並應就其勘驗之方法、
結果等事項，訊問當事人及辯護人意見，使為必要之意見陳述或
辯明，俾昭公信，以落實當事人及辯護人在場權之精神。原判決
引用三軍總醫院九十四年十月六日集運字第０九四００一九０二
五號函送之彭繼正九十三年六月十四日急診病歷資料（含台北市
政府消防局高級救護紀錄表）、被告甲○○刑案照片、證人劉志
龍之全國前案紀錄表、證人洪評愉於警詢及偵查中之證述、證人
楊永祥於原審之證述，暨原審勘驗扣案彈殼、彈頭、彈頭碎片之
勘驗結果，資為認定被告犯殺人罪行之證據資料（見原判決第四
頁第十九行至第二十二行、第五頁第二十九行至第六頁第二行、
第十頁第十四行、第十三頁第四行、第十五頁第四行、第九行至
第十三行）。惟原審審判長於審判期日，並未就上開卷證資料向
被告宣讀或告以要旨，復未就勘驗彈殼、彈頭之結果訊問被告及
其辯護人意見，有其審判筆錄可據（見更二審卷第七十七頁至第
八十八頁），即以未顯出於審判庭之上開證據資料採為判決基礎
，按之刑事訴訟法第三百七十九條第十款規定，洵有違誤。(三)被
告以外之人於審判外之言詞或書面陳述，除法律有規定者外，不
得作為證據，刑事訴訟法第一百五十九條第一項定有明文。而所
謂法律有規定者，即包括同法第一百五十九條之一至之五所規定
傳聞證據具有證據能力之例外情形。故如欲採被告以外之人於審
判外之言詞，即如警詢或檢察官偵查中之言詞為證據時，必須符
合法律所規定之例外情形，方得認其審判外之陳述有證據能力，
並須於判決中具體說明其符合傳聞證據例外可信之情況及心證理
由，否則即有違證據法則及判決不備理由之違誤。原判決依憑證
人劉志龍於警詢及偵查中之部分供述，暨證人洪評愉於警詢及偵
查中之證述，認定被告係單獨犯殺人罪（見原判決理由第二段第
(五)點），但對於劉志龍、洪評愉上開審判外之供述證據是否具有
證據能力？如何合於刑事訴訟法規定傳聞法則之例外，而得採為
論罪證據之理由，並未予以論敘明白，難謂無判決不備理由之可
議。以上或為上訴人等上訴意旨所指摘，或為本院得依職權調查
之事項，應認原判決仍有撤銷發回更審之原因。又本件檢察官及
被告上訴意旨均指陳，依案發現場社區監視錄影光碟顯示，劉志
龍於九十三年六月十四日案發時確在現場，原判決認定劉志龍案
發時並未在場，顯與事實不符等情，被告並提出自該監視錄影光
碟翻拍之照片一張為證。究竟實情若何？攸關被告本件殺人犯行
有無共同正犯或幫助犯之事實認定，基於公平正義之維護，自有
調查之必要性。案經發回，更審時宜併注意及之。
據上論結，應依刑事訴訟法第三百九十七條、第四百零一條，判
決如主文。
中　　華　　民　　國　九十六　年　　六　　月   十四   日
                      最高法院刑事第十二庭
                          審判長法官  池　啟　明
                                法官  王　居　財
                                法官  郭　毓　洲
                                法官  韓　金　秀
                                法官  黃　梅　月
      本件正本證明與原本無異
                                      書  記  官
中　　華　　民　　國　九十六　年　　六　　月   二十   日
                                                H
